臺灣臺北地方法院民事判決　九十一年度重訴字第二三五七號
　　原　　　告　榮民工程股份有限公司
　　法定代理人　沈景鵬
　　被　　　告　政光實業股份有限公司
　　法定代理人　林賢棟
　　被　　　告　樟炎股份有限公司
　　法定代理人　林賢棟
右當事人間請求返還買賣價金等事件，本院判決如左：
    主    文
原告之訴及假執行之聲請均駁回。
訴訟費用由原告負擔。
    事    實
一、原告方面：
  （一）聲明：被告應給付原告新台幣七千八百八十七萬三千八百元及自民國九十年
　　　　十二月二十四日起至清償日止按年息百分之五計算之利息。訴訟費用由被告
　　　　負擔。願供擔保請准宣告假執行。
　（二）陳述：原告（即買受人）與被告締結「房屋土地買賣預售合約書」，買賣標
　　　　的為台北縣深坑鄉萬順寮草地尾小段五十九地號土地壹筆、坐落於上開土地
　　　　之亞太世貿中心甲區（八期）編號Ｂ棟二至十四樓（共九十一戶）房屋及地
　　　　下第三、四層之法定車位九十一個。原告已依約於簽約完成後給付被告第一
　　　　期買賣價金新台幣（以下同）七千八百八十七萬三千八百元。按本契約第十
　　　　一條約定：「一、本預售屋之建築工程應在民國九十一年七月十五日前取得
　　　　使用執照，但有左列情事之一者，取得使用執照時間得延長：１、買方未依
　　　　第十二條第一項規定之期限內要求變更設計或增加室內裝修工程，致影響工
　　　　程之進度時，其影響時間。２、因天災地變等人力不可抗力之事由，致賣方
　　　　不能工作者，其停工期間。３、因政府法令變更或其他非可歸責於賣方之事
　　　　由發生時，其影響期間。４、本預售屋外水、外電、電信等配管及埋設工程
　　　　，其接通日期悉依各該公用事業單位之作業和程序而定，不受本條完工期限
　　　　之約束，惟賣方應於本預售屋完成至可向各該公用事業單位申設各相關工程
　　　　時立即向各該公用單位申設之。二、賣方如逾前項期間未開工及完工者，每
　　　　逾一日應按已繳房地總價萬分之五計算遲延利息予買方。若逾期六個月仍未
　　　　開工或完工，視同賣方違約，雙方同意依本契約第二十一條違約之處罰規定
　　　　處理。」，第二十一條約定：「違約之處理：買賣雙方當事人若有違約事由
　　　　，則依民法相關規定辦理，並得另行請求損害賠償。」，可見若無本契約第
　　　　十一條第一項但書之情形，被告應於九十一年七月十五日前為系爭買賣標的
　　　　之建築工程取得使用執照，若逾九十二年一月十五日仍未完工（即以九十一
　　　　年七月十五日加計六個月），原告得依民法相關規定辦理，並請求損害賠償
　　　　。查系爭買賣標的之建築工程並無本契約第十一條第一項但書之情形，且迄
　　　　今僅完成至水箱頂板，觀諸「亞太世貿八期工程趕工預定進度表」可知，縱
　　　　自九十年十二月起以最不計成本方式趕工，系爭買賣標的之建築工程仍須待
　　　　九十二年八月後始有可能取得使用執照，故被告顯不可能於九十一年七月十
　　　　五日為系爭買賣標的之建築工程取得使用執照，更不可能於九十二年一月十
　　　　五日前完工，基於安全衛生之考量，縣政府已決定回填土地，而有客觀上給
　　　　付不能之情事。有鑒於系爭買賣標的之建築工程顯不可能依約完成，原告乃
　　　　被迫於九十年十二月十四日依本契約第二十一條及民法第二百二十六條及第
　　　　二百五十六條之規定，函知被告解除本契約，並請求被告於函到七日內返還
　　　　原告第一期買賣價金七千八百八十七萬三千八百元，原告並保留因被告給付
　　　　不能所生之損害賠償請求權。
  （三）證據：提出房屋土地買賣預售屋合約書、繳款證明書、律師函及回執、台北
        縣政府九十一年五月二十八日北府工施字第０九一０二四六八七六號函、內
        政部九十一年八月二十三日台內營字第０九一─0000000─二號函等
        件影本為證。
二、被告方面：
  （一）聲明：如主文所示。並願供擔保請求免為假執行。
  （二）陳述：依兩造所訂房屋土地買賣預售合約第一條第一項約定，本件預售屋之
        建築工程應在九十一年七月十五日取得使用執照，依同條第二項後段約定，
        前項若逾期六個月仍未完工，即至九十二年一月十五日完工，始得依合約第
        二十一條違約之規定處理，茲約定之解除條件尚未屆至，原告提前解除契約
        ，請求返還買賣價金，顯無理由。本件預售屋之建築工程係由原告承攬，而
        建造工程之所以由原告承攬，係以原告向被告購買系爭房、地為交換條件，
        此觀之兩造所訂承攬契約與本件買賣預售合約簽立日期為同時即明。本件房
        屋工程已施工ＢＳ版完成，依合約原告應給付被告價金六千五百七十二萬八
        千元，詎原告故意不給付ＢＳ版完成款，復不同意以被告應付原告之工程款
        抵銷，致使被告無力支付工程款，原告即以被告未依約支付工程款為由停工
        ，並進而終止兩造之承攬契約。故本件預售房屋倘若屆期無法完工，亦係原
        告以不正當之停工行為所致，從而依民法第一百零一條規定，應視為解除條
        件不成就，原告自不得以業經解除契約請求返還價金。被告樟炎股份有限公
        司為誠信履行支付工程款予原告，將所有一公頃餘之土地為原告設定最高限
        額十九億二千萬元之抵押權用以擔保工程款之支付，使將來原告之受償工程
        款無虞，乃原告於此優厚之條件下，猶執意停工終止承攬契約，凡此亦能證
        明蓄意停工終止承攬契約之一般，故本件預售房屋如未能如期完工，亦應歸
        責於原告。
  （三）證據：提出工程契約節本乙件、台北縣新店地政事務所他項權利證明書乙件
        影本為證。
    理    由
一、原告起訴主張其與被告締結「房屋土地買賣預售合約書」（下稱系爭契約），買
    賣標的為台北縣深坑鄉萬順寮草地尾小段五十九地號土地壹筆、坐落於上開土地
    之亞太世貿中心甲區（八期）編號Ｂ棟二至十四樓（共九十一戶）房屋及地下第
    三、四層之法定車位九十一個。原告已依約於簽約完成後給付被告第一期買賣價
    金七千八百八十七萬三千八百元。依系爭契約之約定，被告應於九十一年七月十
    五日前為系爭買賣標的之建築工程取得使用執照，若逾九十二年一月十五日仍未
    完工，原告得依民法相關規定辦理，並請求損害賠償。查系爭買賣標的之建築工
    程迄今僅完成至水箱頂板，被告顯不可能於九十一年七月十五日為系爭買賣標的
    之建築工程取得使用執照，更不可能於九十二年一月十五日前完工，基於安全衛
    生之考量，縣政府已決定回填土地，而有客觀上給付不能之情事。原告於九十年
    十二月十四日函知被告解除本契約，請求被告返還原告第一期買賣價金七千八百
    八十七萬三千八百元等語。
二、被告則以依系爭契約第十一條第一項約定，本件預售屋之建築工程應在九十一年
    七月十五日取得使用執照，依同條第二項後段約定，前項若逾期六個月仍未完工
    ，即至九十二年一月十五日完工，始得依合約第二十一條違約之規定處理，茲約
    定之解除條件尚未屆至，原告提前解除契約，請求返還買賣價金，顯無理由。本
    件預售屋之建築工程係由原告承攬，工程已施工ＢＳ版完成，依合約原告應給付
    被告價金六千五百七十二萬八千元，詎原告故意不給付ＢＳ版完成款，復不同意
    以被告應付原告之工程款抵銷，致使被告無力支付工程款，原告即以被告未依約
    支付工程款為由停工，並進而終止兩造之承攬契約。故本件預售房屋倘若屆期無
    法完工，亦係原告以不正當之停工行為所致，從而依民法第一百零一條規定，應
    視為解除條件不成就，原告自不得以業經解除契約請求返還價金，故本件預售房
    屋如未能如期完工，亦應歸責於原告等詞置辯。
三、兩造不爭執之事實：
    兩造於八十八年間簽訂「土地買賣預售合約書」，由原告向被告買受台北縣深坑
    鄉萬順寮草地尾小段五十九地號土地壹筆、坐落於上開土地之亞太世貿中心甲區
    （八期）編號Ｂ棟二至十四樓（共九十一戶）房屋及地下第三、四層之法定車位
    九十一個。原告已給付第一期買賣價金七千八百八十七萬三千八百元。依系爭契
    約第十一條及第二十一條之約定，被告應於九十一年七月十五日前取得使用執照
    ，若逾九十二年一月十五日仍未完工，原告得依民法相關規定辦理，並請求損害
    賠償。系爭買賣標的之建築工程迄今僅完成至水箱頂板，被告並未於九十一年七
    月十五日為系爭買賣標的之建築工程取得使用執照，亦不可能於九十二年一月十
    五日前完工，原告於九十年十二月十四日函知被告解除契約。
四、兩造之爭點：
　　原告主張被告依約應於九十二年一月十五日完工，目前工地無人施作，基於安全
　　衛生之考量，縣政府已決定回填土地，被告顯不可能於九十二年一月十五日完工
　　，己符合客觀給付不能之情形等語。被告則以原告不得於九十二年一月十五日前
　　解除契約等詞置辯；是本件應審酌之爭點為：
　　（一）本件約定完工日期尚未屆至，原告得否依契約第十一條及第二十一條之約
　　　　　定，解除契約？
　　（二）本件有無民法第二百二十六條規定客觀給付不能之情事，原告據以解除本
　　　　　件買賣契約是否合法有效？
五、關於本件之爭點，論述如左：
　　（一）有關本件約定完工日期尚未屆至，原告得否依契約第十一條及第二十一條
　　　　　之約定，解除契約之爭點：
　　　　　按本預售屋之建築工程應在民國九十一年七月十五日前取得使用執照，但
　　　　　有左列情事之一者，取得使用執照時間得延長（下略），賣方如逾前項期
　　　　　間未開工及完工者，每逾一日應按已繳房地總價萬分之五計算遲延利息予
　　　　　買方。若逾期六個月仍未開工或完工，視同賣方違約，雙方同意依本契約
　　　　　第二十一條違約之處罰規定處理，違約之處理：買賣雙方當事人若有違約
　　　　　事由，則依民法相關規定辦理，並得另行請求損害賠償，系爭契約第十一
　　　　　條及第二十一條分別定有明文。可知，兩造約定被告逾期六個月未開工或
　　　　　完工，始構成違約。查本件約定完工日期係九十二年一月十五日，為兩造
　　　　　所是認，依上開約定，須俟九十二年一月十五日被告未完工，始視同違約
　　　　　。惟完工日期尚未屆至，原告即於九十年十二月十四日以被告違約為由解
　　　　　除契約，與上開約定不符，尚非有據。
　　（二）有關本件有無客觀給付不能之情事，原告據以解除本件買賣契約是否合法
　　　　　有效之爭點：
　　　　　按因可歸責於債務人之事由，致給付不能者，債權人得請求賠償損害，民
　　　　　法第二百二十六條第一項有明文規定。所謂給付不能，係指依社會觀念，
　　　　　其給付已屬不能者而言（最高法院二十二年上字第三一八０號判例意旨及
　　　　　八十九年台上字第四五號裁判意旨參照）。又按民法第二百六十六條規定
　　　　　雙務契約危險負擔之成立，必以因不可歸責於雙方當事人之事由，致一方
　　　　　之給付全部或一部不能始足稱之。且該條所稱之「給付不能」，除屬「永
　　　　　久不能」外，尚須契約成立後之「嗣後不能」及基於自然法則之「事實上
　　　　　不能」或給付違反強行規定之「法律上不能」。（最高法院八十八年台上
　　　　　字第一五五號裁判意旨參照）。查本件系爭契約之買賣標的為台北縣深坑
　　　　　鄉萬順寮草地尾小段五十九地號土地壹筆及坐落於上開土地之亞太世貿中
　　　　　心甲區（八期）編號Ｂ棟二至十四樓（共九十一戶）房屋及地下第三、四
　　　　　層之法定車位九十一個，有兩造不爭執之「土地買賣預售合約書」乙件在
　　　　　卷可稽，並無在一般社會觀念上咸認不可能之情事可言。至縣政府基於安
　　　　　全衛生之考量決定回填土地，並非禁止興建系爭房屋，於除去安全衛生之
　　　　　障礙後，仍可施工興建，亦無事實上不能及法律上不能之情形，揆諸前揭
　　　　　判例意旨，不得謂為客觀給付不能。至系爭建築工程已如期開工，確定不
　　　　　能於預定之完工日期完工，但於期間經過後，仍有完工之可能，即原告亦
　　　　　於起訴狀自承：「系爭買賣標的之建築工程縱自九十年十二月起以最不計
　　　　　成本方式趕工，仍須待九十二年八月後始有可能取得使用執照，顯不可能
　　　　　依約完成」等語，是完成營建工程雖有延遲，此際僅生遲延給付之問題而
　　　　　已，究與給付不能之情形有別。綜上，本件系爭建築工程縱令未能於九十
　　　　　二年一月十五日完工，尚不構成給付不能，原告主張被告應負給付不能之
　　　　　債務不履行責任，並據此解除契約，請求返還價金，即屬無據，應予駁回
　　　　　。原告受敗訴判決，其假執行之聲請即失所依據，應併予駁回。
六、因本案事證已臻明確，兩造其餘主張陳述及所提之證據，均毋庸再予審酌，附此
    敘明。
七、結論：原告之訴，為無理由，依民事訴訟法第七十八條，判決如主文。
中　　　華　　　民　　　國　　九十一　　年　　　十一　　月　　　七　　　日
　　　　　　　　　　　　　　　　　　　民事第六庭法　　　官　林惠瑜
右為正本係照原本作成
如對本判決上訴，須於判決送達後廿日內向本院提出上訴狀
中　　　華　　　民　　　國　　九十一　　年　　　十一　　月　　　七　　　日
　　　　　　　　　　　　　　　　　　　　　　法院書　記　官　林桂玉
